---
title: "Initiiation a dplyr et ggplot2"
author: "Data 221"
date: "30/01/2021"
output:
  html_document: default
  pdf_document: default
---

```{r setup, include=FALSE}
knitr::opts_chunk$set(echo = TRUE)
```

## qu'est ce que c'est dplyr

`r "dplyr"` est une grammaire de manipulation de données, fournissant un ensemble cohérent de verbes qui vous aident à résoudre les défis de manipulation de données les plus courants:

`r "mutate ()"` ajoute de nouvelles variables qui sont des fonctions de variables existantes
`r "select ()"` sélectionne les variables en fonction de leurs noms.
`r "filter ()"` sélectionne les observations en fonction de leurs valeurs.
`r "summarise"` réduit plusieurs valeurs à un seul résumé.
`r "arrange ()"` modifie l'ordre des lignes.
Tout cela se combine naturellement avec `r "group_by ()"` qui vous permet d'effectuer n'importe quelle opération «par groupe». Vous pouvez en savoir plus sur eux dans la vignette ("dplyr"). En plus de ces verbes à table unique, dplyr fournit également une variété de verbes à deux tables, que vous pouvez découvrir en vignette ("two-table").

```{r cars}

library(readxl)
library(dplyr)
list.files("data")
fao_fbs=as.data.frame(read.csv("data/FAO_FBS_Senegal.csv"))
View(fao_fbs)
str(fao_fbs)

fao_cdu=as.data.frame(read.csv("data/FAO_CDU_Senegal.csv"))
View(fao_cdu)
str(fao_cdu)

path_mb="data/indicateur_BM_Senegal.xls"
excel_sheets(path_mb)
donnee_bm=as.data.frame(read_excel(path_mb,sheet = "Data",skip = 3))
View(donnee_bm)
str(donnee_bm)


path_fmi="data/FMI_PIB_et_composantes.xlsx"
excel_sheets(path_fmi)
donnee_fmi=as.data.frame(read_excel(path_fmi,sheet = "Annual",skip = 6))
View(donnee_fmi)
str(donnee_fmi)
```

## dplyr::select

Sélectionnez (et renommez éventuellement) des variables dans un bloc de données, en utilisant un mini-langage concis qui facilite la référence aux variables en fonction de leur nom (par exemple, a: f sélectionne toutes les colonnes de a à gauche à f à droite). Vous pouvez également utiliser des fonctions de prédicat comme is.numeric pour sélectionner des variables en fonction de leurs propriétés.


Les sélections Tidyverse implémentent un dialecte de R où les opérateurs facilitent la sélection
variables:

** : pour sélectionner une plage de variables consécutives.

** ! pour prendre le complément d'un ensemble de variables.

** & et | pour sélectionner l'intersection ou l'union de deux ensembles de variables.

** c () pour combiner des sélections.

De plus, vous pouvez utiliser des aides à la sélection. Certains assistants sélectionnent des colonnes spéci ques:


** everything(): correspond à toutes les variables.

** last col(): Sélectionnez la dernière variable, éventuellement avec un ensemble o.


Ces assistants sélectionnent des variables en faisant correspondre des modèles dans leurs noms:

**starts_with()**: commence par un pre x.

**ends_with()**: se termine par un su x.

**contains()**: contient une chaîne littérale.
 
**matches()**: correspond à une expression régulière.

**num_range()**: correspond à une plage numérique telle que x01, x02, x03.

Ces assistants sélectionnent des variables à partir d'un vecteur de caractères:

**all_of()**: correspond aux noms de variables dans un vecteur de caractères. Tous les noms doivent être présents, sinon, une erreur hors limites est émise.

**all_of()**: Identique à tout (), sauf qu'aucune erreur n'est renvoyée pour les noms qui ne
exister.

Cet assistant sélectionne les variables avec une fonction:

**where()**: applique une fonction à toutes les variables et sélectionne celles pour lesquelles la fonction
renvoie TRUE.


```{r pressure, echo=FALSE}

select(fao_cdu,Element,Item,Year,Unit,Flag,Flag.Description)

fao_cdu %>% select(Element,Item,Year,Unit,Flag,Flag.Description)

fao_cdu %>% select(contains("Code"))

fao_cdu %>% select(!contains("Code"))

fao_cdu %>% select(ends_with("Code"))

fao_cdu %>% select(where(is.numeric))

fao_cdu %>% select(is.numeric)

fao_cdu %>% select(!is.numeric & !contains("Domain"))

fao_fbs %>% select(DC=`ï..Domain.Code`, `The name I wamt`=Domain,valeur=Value)
annee=as.character(2000:2020)
annee2=as.character(2010:2035)

donnee_bm %>% select(all_of(annee))

# donnee_bm %>% select(all_of(annee2))

donnee_bm %>% select(any_of(annee2))

donnee_fmi %>% select(is.character)


```


## dplyr::filter

La fonction filter () est utilisée pour sous-ensemble un bloc de données, en conservant toutes les lignes qui satisfont votre conditions. Pour être conservée, la ligne doit produire une valeur TRUE pour toutes les conditions. Remarque que lorsqu'une condition est évaluée à NA, la ligne sera supprimée, contrairement au sous-ensemble de base avec
[.

Fonctions de filtre utiles
Il existe de nombreuses fonctions et opérateurs utiles lors de la construction des expressions
utilisé pour filtrer les données:

 ==, >, >= etc
 &, |, !, xor()
 is.na()
 between(), near()

```{r filtrer}

unique(fao_fbs$Element)

fao_fbs %>% filter(Element=="Production")

fao_fbs %>% filter(Element %in% c("Production","Import Quantity"))

fao_fbs %>% filter(Value>100)

fao_fbs %>% filter(Value>100 & Element.Code==5510)

donnee_bm %>% filter(is.na(`2020`))

donnee_bm %>% select(`Indicator Name`,`Indicator Code`,`2020`) %>% filter(is.na(`2020`))

```

## dplyr::group_by dplyr::summarise

La plupart des opérations sur les données sont effectuées sur des groupes définis par des variables. group by () prend un existant
tbl et le convertit en un tbl groupé où les opérations sont effectuées "par groupe".
ungroup () supprime le regroupement


## dplyr::mutate

mutate () ajoute de nouvelles variables et préserve celles existantes; transmute () ajoute de nouvelles variables
et supprime ceux existants. Les nouvelles variables écrasent les variables existantes du même nom.
Les variables peuvent être supprimées en définissant leur valeur sur NULL.

Useful mutate functions
 +, -, log(), etc., for their usual mathematical meanings
 lead(), lag()
 dense_ank(), min_ank(), percent rank(), row number(), cume dist(), ntile()
 cumsum(), cummean(), cummin(), cummax(), cumany(), cumall()
 na if(), coalesce()
 if else(), recode(), case when()
