---
title: 'Webinaire: Initiation au logiciel R'
author: "Data 221"
date: "08/01/2021"
output: html_document
---

```{r setup, include=FALSE}
knitr::opts_chunk$set(echo = TRUE)
```

## Pourquoi R?


## Création d’un projet sur R et organisation du répertoire de travail

Pour créer un projet sur R il faut aller sur **File** ensuit sur **New Project** et vous spécifiez le nom du Projet et le dossier où vous voulez le sauvegarder.

Un projet (un fichier .Rproj) sera sauvegarder dans un dossier portant le nom du projet


## Prise en main avec R et RSudio 

** quelques commande pour interagir avec le repertoire de travail sans aller sur 
la fenêtre windows (Ubuntu ou Mac)

```{r PM}

# un exemple de commentaire

#afficher les objects de l'environnement de travail
ls()

#Supprimmer un objet dans l'environmnt de travail

x = 1 # on crée l'objet x

rm(x) #remove

#supprimer tous les elements de l'environment de travail
x = 1
y = 2

rm(list = ls())

# supprimer une liste donnée d'objet
x=1 ;y=1; z=1 # on  crée 3 objet , y et z

rm(list = c("x","y"))


#afficher tous les fichiers du répertoire de travail

list.files()

#afficher le chemin du répertoire de travail

getwd()# get working directory

#vérifier si un fichier onné existe dans le repertoire de travail
file.exists("amsa.csv") 
# TRUE= ça existe et FALSE=ça n'existe pas

write.csv(mtcars,"amsa.csv") # on crée un fichier csv dans le repertoire de travail

file.exists("amsa.csv") # TRUE= ça existe et FALSE=ça n'existe pas

# lister les fichiers du répertoire selon un modèle (pattern)
list.files(pattern = ".csv")

#supprimer un ficher à partir de R
file.remove("amsa.csv")

list.files() # on ne voit plus le fichier csv

#Creer un dossier avec R
dir.create("My_dir")

# vérifier si un dossier donné existe dans le répertoire de travail
dir.exists("My_dir")

#supprimer un dossier avec R
unlink("My_dir", recursive = TRUE)

file.create("amsa.csv")
file.create("amsa.xlsx")

#obtenir de l'aide sur une comande  sur R exemple la commande write.csv()
?write.csv # sans les parenthèses
# ou bient
help("mean")


```



## Manipulation des différents types d’objet de base de R 

### Type d'objets sur R

1. `r "integer"` : nombre entier

2. `r "double"`: nombre réel

3. `r "complexe"` : nombre complexe

4. ``r "character"` : chaine de characteres

5. `r "Logical"` (TRUE or FALSE): booléen (VRAI ou FAUX)


```{r type_objet}

# entier
x=2L # quand on met 2 par défaut c'est un nombre réel

typeof(x) # voir le type d'objet
is.integer(x) #vérifie si c'est un entier

x #afficher la valeur sur le console

print(x) #une autre manière d'afficher x


# nombre réél
y=2.4
typeof(y)
is.double(y)
is.integer(y)

# nombre complexe
z=2i+3
typeof(z)
is.complex(z) # est ce que z est un nombre complexe?
is.integer(z) # est ce que z est un entier?
Im(z) # la partie imaginaire
Re(z) # la partie réelle

#chaine de charactere
c="Senegal"
typeof(c)
is.character(c)

#Booléen
l=TRUE
l2=FALSE
typeof(l)
is.logical(l2)

```


### Structure des données

#### Vecteur 

Sur R, un vecteur est un simple object de scokage de données. un façon simple de créer un vecteur est d'utiliser la commende `c()`

** Un nombre réel est un vecteur de longueur 1

** Une matrice est un vecteur avec des dimension

** tous les élémént d'un vecteur doivent avoir le meme type d'objet. Sinon les données doivent être stocquées dans un object de type `r "list"`

```{r Vecteur}

#un vecteur d'netier
x=c(16L, 26L, 30L,20L)
length(x) # la longueur du vecteur
typeof(x) # le type d'objet stockées dans le vecteur

# vecteur de nombres réels
y=c(16,26,30)
length(y)
typeof(y)

# vecteur de nombre complexes
z=c(2i,3i-1,5i+10,6i)
typeof(z)
length(z)
Im(z) # stocke les parties imaginaire
Re(z) # stocke les parties réelles



#vecteur de chaeacteres
c=c("Amsa","Rassoul","Ndeye Awa", "Aboubacar")
length(c)
typeof(c)

# vecteur de boolléens
l=c(TRUE,FALSE,T,T,F,F)
length(l)
typeof(l)

# création d'un matrice à partir de x
matrice=matrix(x,nrow=2,ncol=2)
print(matrice)

```


#### list

** Une list est un vecteur d'objet.

** Une liste peut avoir différent types d'object dans chaque élément.

```{r liste}


# un exemple de liste
liste=list(c(20L,12L),
           c(1,3,3),
           c(2i+1),
           c("MAman","Papa"),
           c(TRUE,FALSE)
           )


print(liste)


# une lliste créée à partir de vecteur déjà définis
l2=list(x,y,z,c,l,matrice)

print(l2)

typeof(liste)
is.vector(l2)
is.list(l2)


sapply(l2,typeof) # une manière d'afficher de type de chaque élément
sapply(l2,class) # une manière d'afficher la class de chaque élément

```


#### dataframe

** Un `r "dataframe"` est type particulier de list où les éléments ont la même longueur.

** Le traitement des données statistiques sur R porte souvent sur les dataframes et leurs variantes (tibble, data.table)


```{r df}

# un exemple de dataframe
df=data.frame(
 Nom=c("Astou","Cheikh","Tidiane"),
 Age=c(20,22,25),
 Sexe=c("F","H","H"),
 Pays=c("Senegal","Burkina Faso","Senegal")
)


head(df)

typeof(df)
class(df)
is.data.frame(df)

```



#### quelqes Operations de base

**operations mathématiques

```{r OM}

x=20;y=10
x1=c(1,3,4);y1=c(0.2,3,2)

z1=c(1i,2i-1,3i);z2=c(-2i,6i+2,-8i)

#Addition
x+y
x1+y1 # addition élément par élément
z1+z2

# multiplication
x*y
x1*y1 # multiplication élément par élément
z1*z2  #multiplication élément par élément

#division
x/y

x1/y1 # division élément par élément
z1/z2 # division élément par élément


#division modulo: reste de la division de x par y
x%%y
x1%%y1
x1%%y1 # Division modulo élémént par élémént

#exposant
x^2
x1^2 # élève chaque élément au carré
z1^2

cos(x)
cos(x1) # calcul le cosinus de chaque élémént

# comparaison: ça renvoit un logical
x==y #verifier un e égalisé
x!=y # vérifier si c'est différent
x>=y
x<=y

TRUE==FALSE


```

** sur les chaines de character

```{r OCC}

nom="Niang"
prenom="Amsata"

# combiner des objet de chaines de charactère en un seul objet
nom_complet=paste(prenom,nom)

# remplacer "g" par G
gsub("g","G",nom)

#extraire la partie de la chaine de la position 2 à la position 4
substr(prenom,2,4)

group=c("Cheikh", "Amina","Fallou")

# extraire les indices de position des élément ayant un "m"
grep("m",group)

# extraire les éléménts des élément ayant un "m"
grep("a",group,value = T)

```


** sur les matrices

```{r OSM}


m=matrix(
  c(1,3,4,
  3,4,9,
  9,0,6),
  nrow = 3,
  ncol = 3
  
)

m^2 #eleve chaque element au carré

# A noter: commande rep()  replicate
m1=matrix(rep(c(1,2,3),times=3),nrow = 3,ncol = 3)
m2=matrix(rep(c(1,2,3),each=3),nrow = 3,ncol = 3)

#diagonal de A
diag(m)

#transposé
t(m)

#multiplication matricielle
m%*%m

# deter le vecteur/matrice X tell que mx=b
b=c(1,1,1)
solve(m,b)


```


## Subsetting (filtre,extraction)


Il y a 3 opérateurs d'extracion d'éléménts: `r "["`, `r "[["` et `r "$"`


```{r SS}

#un vecteur [

x=round(runif(10)*100)

x[1] # extraire le premier élément
x[2] #extraire le deuxième élément

x[-2] #  tous les elements sauf le deuxième

x[1:3] # les éléménts de 1 à 3

x[c(1,4,9)] #selectionner les elements 1 , 4 et 9

x[-c(1,4,9)] #selectionner les elements 1 , 4 et 9

x[x>10] # selectionner les elements superieur à 10

x[which(x>10)] # une autre manière de faire

# note: LETTERS
names(x)=LETTERS[1:10]
x
x["A"]
x[c("B","C")]

# note: rep
ind=rep(c(T,F),5)

x[ind]



##List
# extraire les 3 premiere lement dela liste sous forme d'une liste
l2[1:3]
l2[1]

l2[[3]] # extraire l'element dela list sous sa forme initiale

l2[[3]][1]
names(l2)=LETTERS[1:length(l2)]

l2$A # la même chose que l2[[1]]

#matrice
m

#matrice[ligne,colonne]

m[1,]
m[,1]

m[1:2,]
m[,c(TRUE,TRUE,FALSE)]

colnames(m)=c("col1","col2","col3")

m

m[,"col1"]
m[,c("col1","col3")]

#dataframe
df

df$Nom # la colonne Nom

df$Age # la comlonne age

df[,c("Nom","Age")] # extraire les colonnes Nom et Age sous forme de dataframe

df[1:2,]

df[df$Age==20,] # extraire les lignes où l'âge de la personne est 20

df[df$Age>20,] # extraire les lignes où l'âge de la personne est > 20

subset(df,Age>20) # une autre manière de faire

```


## Controles et boucles

### if condition


forme de base sur R

** `r "if (consition) action_si_vraie"`

** `r " if (condition) action_si_vraie else action_si_faux"`

pour écrire la condition sur plusieurs lignes il faut utiliser les accolades `r "{}"`


```{r IFC}


#syntacxe de base 
condition=TRUE # uste pour l'exemple

if(condition) {
  
  #action si vraie
}

x=20

if (x%%2==0) {
  
  print(paste(x," est un nombre paire"))
}


#avec else

if (condition) {
  
  #action si vraie
  
} else {
  
  # action si faux
}

x=11
if (x%%2==0) {
  
  print(paste(x," est un nombre paire"))
} else {
  
    print(paste(x," est un nombre impaire"))
  
}

# if else imbriqué

if (condition) {
  
  #action
} else if (condition) {
  
  #action 2
  
} else {

  #action 3
  
}


x=10L

if(is.integer(x)) { #on peut se passer de ==TRUE
  
  print(paste(x, " est un entier"))
  
} else if (is.double(x)==TRUE) {
  
    print(paste(x, " est un réel"))

  
} else if (is.complex(x)==TRUE) {
  
    print(paste(x, " est un complexe"))

} else {
    print(paste(x, " je ne sais pas"))

}

#exemple

x=20

if (x%%2==0) {
  print("le nombre est paire")
} else( "le nombre est impaire")




z=0i+2


if(Im(z)>0) {
  
  print("la partie imaginaire est positive")
} else if(Im(z)<0) {
  
  print("la partie imaginaire est négative")
} else {
  
  print("La partie imaginaire est nulle")
}

#NOte: on peut créér plutard une fonction qui prend un nombre complexe et nous donne 
#le signe de la partie imaginaire

```


### Switch case


```{r SWC}

indicatif="222"


switch(indicatif,
       "221"= "Senegal",
       "235"= "Burkina Faso",
       "Autre pays" # option par défaut
       )

```


### boucle for

** Il y a deux manières de terminer une bucle for de facon prématuré :`r "next"` et `r "break"`


```{r BCF}

#syntaxe de base
 # for (item in vector) {
 #   
 #   #action
 # }

#afficher les nombre de 1 à 10
for (i in 1:10) {
  
  print(i)
}


#un vecteur contenant les noms du dataframe df
nom_p=as.character(df$Nom)

# afficher les noms contenus dans nom_p
for (i in nom_p) {
  
  print(i)
}


# une autre manière de faire
for (i in 1:length(nom_p)) {
  
  print(nom_p[i])
}


# une autre maière de faire
for (i in seq_along(nom_p)) {
  
  print(nom_p[i])
}


# utilisation de break
for(i in 1:100) {
  
    if (i > 10) break

  print(paste(" le carré de ",i," est: ",i*i))
  
}

# utilisation de next 
for(i in 1:20) {
  
  if (i%%2!=0) next 
    print(paste(i," est un multiple de 3"))

}


# modification des elemnt d'une matrice en utilisant la bouble for
m

m_carre=matrix(, nrow = nrow(m),ncol = ncol(m)) # matrice vide
# on va rempler les 


for (i in 1:ncol(m)) {
  
  for (j in 1:nrow(m)) {
    m_carre[i,j]=m[i,j]*m[i,j]
  }
}

m_carre

# plutard on pourra creer une fonction qui calcul le carré des element d'une matrice

```




### while



```{r BWL}

x=10
while (x>0) {
  
  print(x)
  
  x=x-1
  
  
}


```



##  Fonction sur R


 Une fonction peut etre decomposée en 3 composantes: **arguments** , **corps**  et **l'environnement**

 Il existe des fonctions parmis les fonctions primitives excusivment developpées avec le language C

 Les foncions sont des objets au même titre que les vecteurs.

#### Composantes d'une fonctions

 `r "formals()"` : liste des argumentsqui controle la maniere dont la fonction doit etre appelée
 
 `r "body()"`: le code à l'intérieur de la fonction
 
 `r "environment()"` : le structure des données qui determines comment la fonction trouve des valeurs associées au nom
 
 
```{r FOC}
 

ma_fonction=function(arguments){
  
  #code de la fonction
  # retur(resultat)
}

#exemple

addition=function(x,y) {
  x+y
}

formals(addition)

body(addition)

environment(addition)

addition(2,4)

addition("Z",3)


addition=function(x,y) {
  
  #controle des entrées
  
  if( is.numeric(x)==FALSE | is.numeric(y)==FALSE){
    stop("Veiller entrer des nombres rééls")
    
  }
  x+y
}

addition("A",2)


calculer=function(x,y,mode) {
  res=switch (mode,
    "+" = x+y,
    "-"= x-y,
    "*"=x*y,
    "%%"=x%%y,
    "/"=x/y,
    "enter a valid operator"
    
  )
  
  return(res)
}

calculer(2,3,"+")
calculer(2,3,"-")
calculer(2,3,"*")
calculer(2,3,"%%")
calculer(2,3,"/")

calculer(2,3,"M")



# la moyenne des ages dans notre dataframe
moyenne(df$Age)
moyenne(1:100)


variance=function(x){
  
  res=sum((x-moyenne(x))^2)/length(x)
  
  return(res)
}

variance(df$Age)


```

## lecture de données externes

```{r LDE}


list.files("Data")

library(readxl) #utilisation du packages readxl: comment l'installer?

# setwd("C:/Users/AMSATA NIANG/Documents/data221/Webinaire/Webinaire")
# install.packages("readxl")

path="Data/Senegal.xlsx"
excel_sheets(path) # voir les feuilles

senegal=read_excel(path,sheet = "Sheet1")

head(senegal) #les elements au top

#lire un fichier csv
sn_csv=read.csv("Data/senegal_csv.csv")

# lire un fichier txt
sn_txt=read.table("Data/senegal_txt.txt")

View(senegal)
#voire les colonnes du dataframe
names(senegal)


typeof(senegal$Region)

class(senegal$Population)
typeof(senegal$Superficie)

senegal$Population=gsub(" ","", senegal$Population)
senegal$Population=as.numeric(senegal$Population)

senegal$densite<-round(senegal$Population/senegal$Superficie)

# senegal=senegal[,c(4,2,1,3)]

head(senegal)


```


## fichier shapefie et raster

```{r SHP}
library(rgdal)

list.files("Data/shapefile")
sn_shp=readOGR("Data/shapefile/SEN_adm1.shp")

plot(sn_shp)

class(sn_shp@data)

head(sn_shp@data)

plot(sn_shp)
plot(sn_shp,col=sn_shp$ID_1)


# raster

library(raster)

list.files("Data/raster")


nord_B5=raster("Data/raster/B5.tif")
nord_B4=raster("Data/raster/B4.tif")

plot(nord_B5)
plot(nord_B4)

NDVI=(nord_B5-nord_B4)/(nord_B5+nord_B4)
plot(NDVI)

```


## VIsualisation

il existes plusiurs moyens de visualiser des données sur R. Dans cette partie nous allons juste traiter quelques exemples.

```{r VIZ}

x=seq(-2*pi,2*pi,0.2)


plot(x,sin(x),type="l")
lines(x,cos(x),col="red")

x=seq(-100,100,0.2)

plot(x,2*x^2+x+1,type="l",col="blue")


library(ggplot2)

ggplot(data=senegal,aes(x=Region,y=round(Population/1000)))+geom_col(fill="blue")+
  theme_classic()+
  labs(y="Population( en millier)",x="Region",title = "Population du Sénégal par région")+
  theme( axis.text.x = element_text( angle = 90))

ggplot(senegal,aes(x=Region,y=round(Superficie/1000)))+geom_col()+
  theme_bw()+theme(axis.text.x = element_text(angle = 90))

ggplot(senegal,aes(x=Region,y=densite))+geom_col()+
  theme_bw()+theme(axis.text.x = element_text(angle = 90))
```